臺灣臺北地方法院民事判決　　　　　　　96年度訴字第3785號
原　　　告　宏蓉有限公司
法定代理人　乙○○
訴訟代理人　張瑄律師
　　　　　　陳清進律師
上　一　人
複代理人　　蔣彥威律師
被　　　告　斐樂股份有限公司
法定代理人　丙○○Steve.
訴訟代理人　朱百強律師
受告知人　　甲○○
上列當事人間請求回復原狀等事件，本院於民國96年8月9日言詞
辯論終結，判決如下：
    主      文
被告應將設置於臺北市○○○路○段一號建物外牆之廣告物，包
含臨復興南路面一樓與二樓間外牆之「FILA」廣告物、臨復興南
路面一樓外牆柱面之「F」廣告物、臨八德路面一樓與二樓間外
牆之「F」廣告物、臨八德路與復興南路交岔口處外牆之「FILA
」廣告物拆除，將外牆面回復原狀後返還原告及其他共有人。
訴訟費用由被告負擔。
本判決於原告以新臺幣伍拾伍萬元供擔保後，得假執行，但被告
如以新臺幣壹佰陸拾伍萬元為原告預供擔保，得免為假執行。
    事實及理由
一、原告主張：伊為坐落台北市○○區○○段三小段550、551地
    號二筆土地之所有權人，前開二筆土地上之建物惠國大樓（
    下稱系爭建物）地下一層門牌號碼為台北市○○○路○段1號
    地下1樓，為原告所有，被告並非系爭建物之區分所有權人
    ，其向受告知人甲○○及李貞儀承租惠國大樓一樓作為店面
    使用。依民國（下同）84年6月28日公布施行之公寓大廈管
    理條例第8條規定，系爭建物外牆為系爭房屋之全體區分所
    有權人共有，須經區分所有權人會議之同意，始得於系爭建
    物外牆設置廣告物，被告未經全體區分所有權人之同意，擅
    自於系爭建物外牆設置廣告招牌，伊自得為全體區分所有權
    人之利益，請求被告除去廣告招牌，並返還其占用部分予全
    體區分所有權人，爰依民法第767條、第821條之規定，請求
    被告拆除系爭廣告物後，將系爭建物外牆回復原狀並返還予
    全體區分所有權人等語。並聲明：（一）如主文第1項所示
    ；（二）願供擔保，請准宣告假執行。
二、被告則以：84年公寓大廈管理條例第52條規定，係採不溯及
    既往原則，系爭房屋於69年辦理建物第1次保存登記，顯無
    適用84年公寓大廈管理條例之餘地；另依84年公寓大廈管理
    條例第43條規定，於該條例施行前已取得建築執照之公寓大
    廈，僅有成立管理組織義務，對於84年公寓大廈管理條例有
    關專有部分及共有部分之規定，則不適用。再者，伊於系爭
    建物外牆設置系爭廣告物，係向甲○○及李貞儀承租，而系
    爭廣告設置之牆面為出租人甲○○所有，業經鈞院94年度北
    簡字第43558號判決確認在案；又伊設置系爭廣告物亦經系
    爭建物管理委員會同意，且系爭房屋管理委員會之管理組織
    章程及規約第23條規定，有權「通盤規劃設計適合全體住戶
    統一使用之招牌，以供各住戶使用」等語資為抗辯，並聲明
    ：（一）原告之訴暨假執行之聲請均駁回；（二）如受不利
    判決，願供擔保請准冤告免為假執行。
三、兩造不爭執之事實：
（一）原告主張其為系爭建物地下1樓區分所有權人之事實，業
      據原告提出建物登記謄本1紙為證，且為被告所不爭執，
      堪信為真實。
（二）原告主張被告於系爭房屋臨復興南路面一樓與二樓間外牆
      設置「FILA」廣告物、臨復興南路面一樓外牆柱面設置「
      F」廣告物、臨八德路面一樓與二樓間外牆設置「F」廣告
      物、臨八德路與復興南路交叉口處外牆設置「FILA」廣告
      物之事實，業據原告提出照片4禎為證，且為被告所不爭
      執，堪信為真實。
（三）被告廣告設置之牆面，係向系爭建物1樓區分所有權人甲
      ○○及李貞儀承租之事實，有房屋租賃契約書1份在卷可
      參，且為原告所不爭執，堪信為真實。
四、得心證之理由：本件原告主張系爭建物外牆為建物全體區分
    所有權人共有，被告未經區分所有權人會議決議，擅自設置
    廣告招牌，訴請拆除，被告則以上揭情詞置辯。經查：
（一）原告主張依84年公寓大廈管理條例第8條規定，系爭建物
      外牆為系爭房屋全體區分所有權人共有；被告辯稱84年公
      寓大廈管理條例第52條規定，係採不溯及既往原則，系爭
      建物於69年辦理建物第1次保存登記，顯無適用上開條例
      等語資為抗辯。按公寓大廈管理條例係於84年6月28日公
      佈，固應自84年6月30日生效施行。惟公寓大廈管理條例
      施行前已領得建造執照的公寓大廈，依修正前公寓大廈管
      理條例第43條規定（現行條文為第55條），應依公寓大廈
      管理條例的規定成立管理組織，此類在公寓大廈管理條例
      施行前已領得建造執照的公寓大廈，依第43條第2項規定
      ，僅不受同條例第7條各款不得為約定專用部分之限制，
      而依公寓大廈管理條例第1條規定：為加強公寓大廈之管
      理維護，提昇居住品質，特制定本條例，足認公寓大廈管
      理條例重在公寓大廈之管理維護，於該條例施行前建造完
      成之公寓大廈，雖不受該條例第7條各款之限制，其餘就
      公寓大廈管理維護之相關規定，應認仍應適用。經查，本
      件系爭建物於69年間即已建築完成登記，有卷附登記簿謄
      本在卷可稽，屬在公寓大廈管理條例施行前已領得建造執
      照的公寓大廈，而公寓大廈管理條例第8條之規定，係屬
      公寓大廈管理維護之規定，原告主張依該條規定外牆為共
      有固不足採，惟因該第8條規定為公寓大廈管理維護之相
      關規定，於本件自仍應適用。
（二）原告主張系爭建物外牆為系爭房屋之全體區分所有權人共
      有，被告抗辯系爭廣告設置之牆面乃出租人甲○○所有，
      並以本院94年度北簡字第43558號判決為證。按區分所有
      建築物及附屬物之共同部分，解釋上應包括下列3種型態
      之部分：1、建築物之基本構造部分，例如為維持建築物
      之安全及其外觀所必要之支柱、屋頂、外牆、承重牆、及
      基礎工作物。2、建築物之共用部分及必具之附屬物，例
      如樓梯間、消防設備、走廊、樓梯、電梯、貯水塔、自來
      水管、公共出入之大門、與屋頂突出物等是。上述1、2
      部分原則上為全體區分所有權人共有。3、亦有僅部分區
      分所有權人共有之部分，例如各層樓梯之樓板，僅屬相鄰
      部分區分所有權人所共有。是公寓大廈之外牆面性質上係
      屬公寓大廈之共用部分而非專有部分，原告主張系爭外牆
      為全體區分所有權人共有，應屬可採。被告雖辯稱系爭廣
      告設置之牆面乃出租人甲○○所有，並經本院94年度北簡
      字第43558號判決云云，惟查，依本院94年度北簡字第435
      58號之判決主文之附表及理由所載：「附表：一、附著於
      台北市○○○路○段一號一樓房屋騎樓柱面，如附圖一照
      片所示之橘黃色裝潢。二、附著於上開騎樓屋頂板，如附
      圖二照片所示之白色天花板及藍色橫式長方型招牌。三、
      附著於上開騎樓通往地下室出入口兩側柱面之ㄇ型橘黃色
      裝潢」、「系爭騎樓係登記於原告共有之上開房屋主建物
      範圍內，此觀台北市松山地政事務所函覆本院之主旨所載
      即可得知，自屬原告共有房屋所有權之一部」，故上開判
      決之範圍係針對系爭建物之騎樓部分，且僅肯認訴外人甲
      ○○就系爭房屋之騎樓為其房屋所有權之一部，尚非認系
      爭建物之外牆牆面為訴外人甲○○所有；況依受告知人甲
      ○○於96年7月2日之陳述狀亦陳稱；「本人與李貞儀共有
      門牌台北市○○○路○段1號房屋，係出租予被告斐樂股份
      有限公司使用，該公司依法就該租賃房屋在租賃範圍內有
      合法使用之權利。至該公司在該租賃房屋之外牆懸掛廣告
      看板，依法應由該承租人依照有關之法令自己負責辦理，
      與出租人之本人無涉」，是被告聲請傳喚證人甲○○欲證
      明系爭建物為甲○○所有一節，亦核無必要。
（三）原告主張被告未經系爭建物全體區分所有權人之同意，擅
      自於系爭房屋外牆設置系爭廣告招牌；被告則以系爭建物
      外牆設置系爭廣告，除向甲○○及李貞儀承租外，並業經
      系爭建物管理委員會同意等語資為抗辯。經查，系爭建物
      外牆為全體區分所有權人共有，已如上述，縱被告向區分
      所有權人之一之甲○○承租系爭建物一樓，亦尚難對於系
      爭建物外牆主張有權占有；被告另抗辯其業經系爭建物管
      理委員會同意，並以惠國大廈管理委員會同意書1紙為證
      ，惟系爭房屋管理委員會同意不等同系爭房屋全體區分所
      有權人同意甚明。被告復抗辯系爭建物管理委員會之管理
      組織章程及規約第23條規定，有權「通盤規劃設計適合全
      體住戶統一使用之招牌，以供各住戶使用」云云，經查，
      被告並未提出此部份相關事證以實其說，況縱有上開規定
      ，其意旨亦僅得由管理委員會通盤設計招牌，非可單獨同
      意被告設置廣告招牌，亦難為有利於被告之認定。原告主
      張被告將其所有之系爭廣告招牌設置於系爭建物外牆面，
      乃無權占有，自屬可採。
五、按公寓大廈之外牆面性質上係屬公寓大廈之共用部分而非專
    有部分，而共有物之處分、變更及設定負擔，應得共有人全
    體之同意；且所有人對於妨害其所有權者，得請求除去之；
    而各共有人對於第三人，就共有物之全部，得為本於所有權
    之請求。但回復共有物之請求，僅得為共有人全體之利益為
    之，民法第819條第2項、第767條中段、第821條分別定有明
    文。本件被告既未經系爭建物即惠國大樓全體共有人同意或
    有效之區分所有權人會議決議，即逕將系爭廣告招牌設置於
    該大樓之外牆面，則其設置招牌之行為自屬無權占有，從而
    原告基於上開規定，請求被告拆除其所設置於系爭建物如主
    文所示外牆面之廣告招牌拆除，並將占用之該外牆部分回復
    原狀返還予原告及其他共有人，為有理由應予准許。
六、本件二造分別陳明願供擔保為假執行及免為假執行之聲請，
    爰分別酌定相當之擔保金額准許之。
七、本件事證已臻明確，兩造其餘主張、陳述及所提證據，核與
    本院前揭判斷不生影響，爰不贅論，併此敘明。
八、訴訟費用負擔之依據：民事訴訟法第78條。
中　　華　　民　　國　　96　　年　　8 　　月　　28　　日
                  民事第二庭  法　官　吳淑惠
以上正本係照原本作成。
如對本判決上訴，須於判決送達後20日內向本院提出上訴狀
中　　華　　民　　國　　96　　年　　8 　　月　　29　　日
                              書記官  蔡凱如
